---
title: "Diagramas de Control para Variables y Análisis de Indices de Capacidad de Procesos Aplicados con ${\\color{Blue} \\textbf{\\textsf{R}}}$"
---

# Diagramas de control para variables

Los diagramas de control para variables son herramientas gráficas del Control Estadístico de Procesos (CEP) que se usan para monitorear y analizar un proceso a lo largo del tiempo. Su objetivo principal es distinguir entre las variaciones comunes (aleatorias e inherentes al proceso) y las variaciones especiales o asignables (causadas por eventos específicos e inesperados).

Estos diagramas se aplican a características de calidad que se pueden medir en una escala continua, como:

-   Peso de un producto.

-   Longitud o diámetro de una pieza.

-   Temperatura de un horno.

-   Tiempo de un ciclo de producción.

## ¿Cómo funcionan? 

📈 Un diagrama de control para variables grafica los datos de tu proceso en una secuencia de tiempo. Típicamente, consta de tres líneas horizontales:

**Línea Central (LC)**: Representa el promedio histórico o el valor objetivo de la característica que se está midiendo. Es el rendimiento esperado del proceso.

**Límite de Control Superior (LCS)**: Se ubica tres desviaciones estándar por encima de la línea central.

**Límite de Control Inferior (LCI)**: Se ubica tres desviaciones estándar por debajo de la línea central.

La idea es que, si un proceso es estable y solo presenta variaciones comunes, casi todos los puntos graficados se encontrarán dentro de estos límites de control y distribuidos de manera aleatoria alrededor de la línea central.

Un punto fuera de los límites de control o un patrón no aleatorio (como una tendencia ascendente, 7 puntos seguidos de un mismo lado de la línea central, etc.) es una señal de que existe una causa especial de variación. Esto indica que algo inusual ha ocurrido y que el proceso está "fuera de control", lo que requiere una investigación para identificar y corregir el problema.

## Tipos más comunes 

Generalmente, se usan en pares para monitorear tanto la tendencia central como la dispersión (variabilidad) del proceso:

**Gráfica** $\bar{X}−R$ **(Medias y Rangos)**: Es la más común. La gráfica $\bar{X}$ (de medias) monitorea el promedio del proceso, mientras que la gráfica $R$ (de rangos) monitorea la variabilidad dentro de las muestras. Se usa típicamente con tamaños de muestra pequeños (entre 2 y 10).

**Gráfica** $\bar{X}−S$ **(Medias y Desviación Estándar)**: Similar a la anterior, pero la gráfica $S$ usa la desviación estándar en lugar del rango para medir la variabilidad. Es estadísticamente más robusta y se prefiere cuando los tamaños de muestra son más grandes (mayores a 10).

**Gráfica** $I-MR$ **(Individuales y Rango Móvil)**: Se utiliza cuando solo se tiene una medición por cada punto en el tiempo (tamaño de muestra = 1), como en procesos lentos o donde la medición es costosa o destructiva.

En el siguiente bloque de código se cargan todas las librerías o paquetes necesarios para el desarrollo de este capitulo, si no se tiene instalado alguno de ellos se instalaran automáticamente. 

```{r}
#| label: carga-paquetes-necesarios
#| include: false
if (!requireNamespace("pacman", quietly = TRUE)) install.packages("pacman")
library(pacman)
pacman::p_load(ggplot2,ggfortify, DT, reshape2, knitr,  tidyverse, ggQC, pammtools, latex2exp, data.table, reactable, htmlwidgets, htmltools, highcharter, tinytex, qcc, kableExtra)
```

Del mismo modo, se crea una base de datos bib para los paquetes de R que se están utilizando en este capitulo, la cual se puede usar para crear una bibliografía al final del capitulo.

```{r}
#| include: false
#| label: creacion-bibliografias

# Crear automaticamente una base de datos bib para los paquetes de R 
knitr::write_bib(
  c(
    .packages(), "knitr", "tidyverse", "qcc", "ggQC", "plotly",
    "highcharter", "kableExtra", "data.table", "pacman",
    "renv", "pammtools", "htmlwidgets", "htmltools", "data.table",
    "RColorBrewer", "latex2exp", "tinytex", "reactable"
  ),
  "packages.bib"
)

```

Por otro lado, aqui se crean funciones propias para darle formato a las salidas imprimidas en pantalla. las cuales se pueden usar en cualquier parte del capitulo.

```{r}
#| label: funciones-creadas
#| include: false

# funcion para ajustar fill-opacity usando css
fillOpacity <- function(., alpha = 0.5) {
  css <- sprintf("<style> .js-fill { fill-opacity: %s}
!important; } </style>", alpha)
  prependContent(., HTML(css))
}

# funcion para dar formato a numero
formato <- function(x, digits = 4) {
  if (!is.numeric(x)) stop("¡La entrada debe ser numerica!")
  format(
    round(x, digits = digits),
    mode = "double",
    big.mark = ".",
    decimal.mark = ","
  )
}

```

## Diagrama de control para la Media($\bar{X}$) y el Rango($R$)
Los diagramas de control para la media ($\bar{X}$) y el rango ($R$) son herramientas fundamentales en el Control Estadístico de Procesos (CEP). Estos diagramas permiten monitorear la tendencia central y la variabilidad de un proceso a lo largo del tiempo, ayudando a identificar si el proceso está bajo control estadístico o si existen causas asignables que afectan su desempeño. Los mismos seran ejemplificados a continuación.

:::: {.callout-tip icon="false" appearance="simple"}
::: {#exm-dcxr .Example}
### Aplicación del diagrama de control para la Media($\bar{X}$) y el Rango($R$) {#sec-ejemplo-diagrama-xr}

<br/>Se van a establecer gráficas de control para $\bar{X}$ y $R$ en determinada dimensión, en milímetros, de una parte. Se reunieron datos en tamaños de subgrupo igual a 6, y se citan a continuación en la @tbl-datos-peso-promedio-rango-parte. Determine la línea central y los límites de control tentativos. Suponga que hay causas asignables, y revise la línea central y los límites.Este ejemplo fue tomado de @besterfield1995control.

```{r}
#| label: tbl-datos-peso-promedio-rango-parte
#| tbl-cap:  "Mediciones del peso promedio y el rango en milímetros de una parte"
#| tbl-colwidths: [20,50]
# Creando vectoress para X barra y R
X_bar <- c(20.35, 20.40, 20.36, 20.65, 20.20, 20.40, 20.43, 20.37, 20.48, 20.42, 20.39, 20.38, 20.40, 20.41, 20.45, 20.34, 20.36, 20.42, 20.50, 20.31, 20.39, 20.39, 20.40, 20.41, 20.40)
R <- c(0.34, 0.36, 0.32, 0.36, 0.36, 0.35, 0.31, 0.34, 0.30, 0.37, 0.29, 0.30, 0.33, 0.36, 0.34, 0.36, 0.37, 0.73, 0.38, 0.35, 0.38, 0.33, 0.32, 0.34, 0.30)


# Creando el dataframe
df <- data.frame(X_bar = X_bar, R = R)

datos <- df |>
  dplyr::mutate(
    muestra = 1:nrow(df)
  ) |>
  dplyr::rename(
    media = X_bar, 
    rango = R     
  ) |>
  dplyr::relocate(
    muestra,
    .before = media
  ) |>
  data.table::as.data.table()

formato <- function(x, digits = 4) {
  formatC(x, format = "f", digits = digits, big.mark = ".", decimal.mark = ",")
}

# Configuraciones Reactable 
options(
  reactable.language = reactableLang(
    searchPlaceholder = "buscar...",
    pageNext = "Siguiente",
    pagePrevious = "Anterior",
    noData = "No entries found",
    pageInfo = "{rowStart} de {rowEnd} de {rows} filas"
  )
)

# Reactable tabla para los nuevos datos
reactable::reactable(
  datos,
  list(
    muestra = colDef(header = "Muestra", align = "right"),
    media = colDef(
      header = "\\( \\bar{x}_i \\)", align = "right",
      format = colFormat(
        separators = TRUE, digits = 3, locales = "es-ES"
      )
    ),
    rango = colDef(
      header = "\\( R_i \\)", align = "right",
      format = colFormat(
        separators = TRUE, digits = 3, locales = "es-ES"
      )
    )
  ),
  defaultColDef = colDef(align = "center"),
  striped = TRUE,
  bordered = TRUE,
  highlight = TRUE
)
```

Una vez observados los datos, Se procederá ahora a calcular los limites para ambos diagramas de control, para lo cual se usara el paquete `SixSigma` que contiene las constantes necesarias para calcular los limites de control, recordando que es un estudio inicial por lo que no se tienen ni los parámetros ni estimaciones de los mismos. 

Primeramente, para la construcción del diagrama $R$, se requiere determinar $D_{3}$ y $D_{4}$, lo cual se puede obtener de la respectiva tabla, teniendo en cuenta que $n=6$, o mediante el siguiente bloque de código: 

```{r}
#| label: d3-d4

n <- 6 # Tamaño de muestra
D_3 <- ifelse(
  1 - 3 * (SixSigma::ss.cc.getd3(n) / SixSigma::ss.cc.getd2(n)) < 0, 0, 1 - 3 * (SixSigma::ss.cc.getd3(n) / SixSigma::ss.cc.getd3(n))
)
D_4 <- 1 + 3 * (SixSigma::ss.cc.getd3(n) / SixSigma::ss.cc.getd2(n))

paste0("D_3 = ", formato(D_3), "   D_4 = ", formato(D_4))
```
De manera que, el calculo de los límites de control vendría dado por la siguiente expresión: 

$$
\begin{align*}
LCI & = D_{3}\,\bar{R}  \\
LC & = \bar{R}\\
LCS & = D_{4}\,\bar{R} 
\end{align*}
$$ {#eq-lcxr}

A continuación se muestran los calculos en siguiente bloque de código para el diagrama $R$:

```{r}
#| label: lci-Rbarra
n <- 6 # Tamaño de muestra 

# Calculo D3 y D4 usando el paquete SixSigma 
D_3 <- ifelse(
  1 - 3 * (SixSigma::ss.cc.getd3(n) / SixSigma::ss.cc.getd2(n)) < 0, 0, 1 - 3 * (SixSigma::ss.cc.getd3(n) / SixSigma::ss.cc.getd2(n))
)
D_4 <- 1 + 3 * (SixSigma::ss.cc.getd3(n) / SixSigma::ss.cc.getd2(n))

# Calculo el promedio de los rangos
R_barra <- mean(datos$rango)

# Calculo de los limites de control
lci_R <- R_barra * D_3
lc_R <- R_barra
lcs_R <- R_barra * D_4

# Imprimir los resultados
paste0("LCI_R = ", formato(lci_R), "    LC_R = ", formato(lc_R), "    LCS_R = ", formato(lcs_R))

```
Manualmente, el calculo es el siguiente:

$$
\begin{align*}
LCI & = D_{3}\,\bar{R} = `r D_3`*`r R_barra` = `r formato(lci_R)`  \\
LC & = \bar{R} = `r R_barra`  \\
LCS & = D_{4}\,\bar{R} = `r formato(D_4)`*`r R_barra`  = `r formato(lcs_R)`
\end{align*}
$$ 
La estimación de la varianza viene dada por: 

$$
\hat{\sigma}=\frac{\bar{R}}{d_{2}}= \frac{`r R_barra`}{`r formato(SixSigma::ss.cc.getd2(n))`} = `r formato(R_barra/SixSigma::ss.cc.getd2(n))`
$$
Para el diagrama $\bar{x}$, los limites se obtienen mediante la siguiente formula:

$$
\begin{align*}
LCS & = \bar{\bar{x}} + A_2 \bar{R} \\
LC  & = \bar{\bar{x}} \\
LCI & = \bar{\bar{x}} - A_2 \bar{R}
\end{align*} 
$${#eq-lcx}

Igualmente se calculan ahora los limites para el diagrama $\bar{X}$, para lo cual se usara el paquete `SixSigma` que contiene las constantes necesarias para calcular los limites de control.

```{r}
#| label: lci-xbarra

n <- 6

# Calculo A_2 usando el paquete SixSigma 
A_2 <- 3 / (sqrt(n) * SixSigma::ss.cc.getd2(n))

# Calculo del promedio general de las medias muestrales
media_est <- mean(datos$media) 

# Calculo los limites de control
lci_X <- media_est - A_2 * R_barra
lc_X <- media_est
lcs_X <- media_est + A_2 * R_barra

# print de resultados
paste0("LCI_X = ", formato(lci_X), "    LC_X = ", formato(lc_X), "    LCS_X = ", formato(lcs_X))
```
Manualmente, los calculos se realizan de la siguiente forma: 

$$
\begin{align*}
LCS & = \bar{\bar{x}} + A_2 \bar{R} = `r formato(media_est)`+`r formato(A_2)`*`r R_barra`= `r formato(lcs_X)` \\
LC  & = \bar{\bar{x}} = `r formato(lc_X)`\\
LCI & = \bar{\bar{x}} - A_2 \bar{R} = `r formato(media_est)`-`r formato(A_2)`*`r R_barra`= `r formato(lci_X)`
\end{align*} 
$$

Una vez determinados los limites de control ya es posible realizar los diagramas de control respectivos con el paquete `highcharter`. Los cuales se pueden ver a continuación:

```{r}
#| label: fig-R-highcharter
#| fig-cap: "Diagramas $R$ para el diámetro interior (mm) de los anillos en la fase I con el paquete `highcharter`"

# Diagrama de Control para el Rango (Gráfico R)

highchart() |>
  hc_add_series(
    data = datos,
    hcaes(x = muestra, low = lc_R, high = lcs_R),
    step = "hv", marker = list(enabled = FALSE, visible = FALSE),
    type = "arearange", fillOpacity = 0.2, name = "",
    color = "green",
    showInLegend = FALSE, tooltip = list(pointFormat = "{NULL}")
  ) |>
  hc_add_series(
    data = datos,
    hcaes(x = muestra, low = lci_R, high = lc_R),
    step = "hv", marker = list(enabled = FALSE, visible = FALSE),
    type = "arearange", fillOpacity = 0.2, name = "",
    color = "blue",
    showInLegend = FALSE, tooltip = list(pointFormat = "{NULL}")
  ) |>
  hc_add_series(
    data = datos,
    type = "line", hcaes(x = muestra, y = lcs_R), useHTML = TRUE,
    color = "red", dashStyle = "Dash", name = "<b><i>LCS</b></i>",
    step = "hv", marker = list(enabled = FALSE),
    tooltip = list(valueDecimals = 2)
  ) |>
  hc_add_series(
    data = datos,
    type = "line", hcaes(x = muestra, y = lc_R), useHTML = TRUE,
    color = "blue", name = "<b><i>LC</b></i>",
    step = "hv", marker = list(enabled = FALSE),
    tooltip = list(valueDecimals = 2)
  ) |>
  hc_add_series(
    data = datos,
    type = "line", hcaes(x = muestra, y = lci_R), useHTML = TRUE,
    color = "red", dashStyle = "Dash", name = "<b><i>LCI</b></i>",
    step = "hv", marker = list(enabled = FALSE),
    tooltip = list(valueDecimals = 2)
  ) |>
  hc_add_series(
    data = datos,
    type = "line", color = "black",
    hcaes(x = muestra, y = rango),
    marker = list(
      radius = 3, fillColor = "blue", symbol = "circle"
    ),
    useHTML = TRUE,
    name = "<b><i>R<sub>i</sub></i></b>",
    dashStyle = "Dash",
    tooltip = list(valueDecimals = 2)
  ) |>
  hc_xAxis(
    title = list(
      useHTML = TRUE,
      text = "<b><i>Muestra (n<sub>i</sub>)</i></b><br>"
    )
  ) |>
  hc_yAxis(
    title = list(
      useHTML = TRUE,
      text = "<b><i>Rango (R<sub>i</sub>)</i></b><br>"
    )
  ) |>
  hc_tooltip(crosshairs = TRUE, shared = TRUE) |>
  hc_plotOptions(series = list(animation = FALSE) )
```

Se puede observar en la @fig-R-highcharter el rango asociado al subgrupo 18 se encuentra fuera de los limites de control, por lo que suponiendo causas asignables el proceso esta fuera de control estadístico. Por lo que se tiene que recalcular los limites de control y construir nuevamente el diagrama $R$.

```{r}
#| label: fig-xbarra-highcharter
#| fig-cap: "Diagramas $\\bar{x}$ para el diámetro interior (mm) de los anillos en la fase I con el paquete `highcharter`"

highchart() |>
  hc_add_series(
    data = datos,
    hcaes(x = muestra, low = lc_X, high = lcs_X),
    step = "hv", marker = list(enabled = FALSE, visible = FALSE),
    type = "arearange", fillOpacity = 0.2, name = "",
    color = "green",
    showInLegend = FALSE, tooltip = list(pointFormat = "{NULL}")
  ) |>
  hc_add_series(
    data = datos,
    hcaes(x = muestra, low = lci_X, high = lc_X),
    step = "hv", marker = list(enabled = FALSE, visible = FALSE),
    type = "arearange", fillOpacity = 0.2, name = "",
    color = "blue",
    showInLegend = FALSE, tooltip = list(pointFormat = "{NULL}")
  ) |>
  hc_add_series(
    data = datos,
    type = "line", hcaes(x = muestra, y = lcs_X), useHTML = TRUE,
    color = "red", dashStyle = "Dash", name = "<b><i>LCS</b></i>",
    step = "hv", marker = list(enabled = FALSE),
    tooltip = list(valueDecimals = 2)
  ) |>
  hc_add_series(
    data = datos,
    type = "line", hcaes(x = muestra, y = lc_X), useHTML = TRUE,
    color = "blue", name = "<b><i>LC</b></i>",
    step = "hv", marker = list(enabled = FALSE),
    tooltip = list(valueDecimals = 2)
  ) |>
  hc_add_series(
    data = datos,
    type = "line", hcaes(x = muestra, y = lci_X), useHTML = TRUE,
    color = "red", dashStyle = "Dash", name = "<b><i>LCI</b></i>",
    step = "hv", marker = list(enabled = FALSE),
    tooltip = list(valueDecimals = 2)
  ) |>
  hc_add_series(
    data = datos,
    type = "line", color = "black", hcaes(x = muestra, y = media),
    marker = list(radius = 3, fillColor = "blue"),
    useHTML = TRUE,
    name = "<b><i>Media</i></b>", dashStyle = "Dash",
    tooltip = list(valueDecimals = 2)
  ) |>
  hc_xAxis(
    title = list(
      useHTML = TRUE,
      text = "<b><i>Muestra (n<sub>i</sub>)</i></b><br>"
    )
  ) |>
  hc_yAxis(
    title = list(
      useHTML = TRUE,
      text = "<b><i>Media</i></b><br>"
    )
  ) |>
  hc_tooltip(crosshairs = TRUE, shared = TRUE) |>
  hc_plotOptions(series = list(animation = FALSE) )
```

Se puede observar igualmente en la @fig-xbarra-highcharter que aqui existen dos puntos consecutivos (4 y 5) fuera de los limites de control , por lo que suponiendo causas atribuibles el proceso se encuentra fuera de control estadistico. Por lo que se tiene que recalcular los limites de control y contruir nuevamente el diagrama $\bar{X}$.

Los limites para el diagrama $R$, serian ahora los siguientes:

```{r}
#| label: lci-Rbarra-def
datos <- datos[-c(4,5,18)]
# Calculo D3 y D4 usando el paquete SixSigma 
D_3 <- ifelse(
  1 - 3 * (SixSigma::ss.cc.getd3(n) / SixSigma::ss.cc.getd2(n)) < 0, 0, 1 - 3 * (SixSigma::ss.cc.getd3(n) / SixSigma::ss.cc.getd2(n))
)
D_4 <- 1 + 3 * (SixSigma::ss.cc.getd3(n) / SixSigma::ss.cc.getd2(n))

# Calculo el promedio de los rangos 
R_barra <- mean(datos$rango)

# Calculo los limites de control
lci_R <- R_barra * D_3
lc_R <- R_barra
lcs_R <- R_barra * D_4

# print los resultados
paste0("LCI_R = ", formato(lci_R), "    LC_R = ", formato(lc_R), "    LCS_R = ", formato(lcs_R))

```

Por otro lado, los limites para el diagrama $\bar{X}$ son los siguientes:

```{r}
#| label: lci-xbarra-def
n <- 6

# Calculo A_2 usando el paquete SixSigma 
A_2 <- 3 / (sqrt(n) * SixSigma::ss.cc.getd2(n))

# Calculo del promedio global de the muestra means
media_est <- mean(datos$media) 

# Calculo los limites de control
lci_X <- media_est - A_2 * R_barra
lc_X <- media_est
lcs_X <- media_est + A_2 * R_barra

# print los resultados
paste0("LCI_X = ", formato(lci_X), "    LC_X = ", formato(lc_X), "    LCS_X = ", formato(lcs_X))
```

```{r}
#| label: fig-R-highcharter-def
#| fig-cap: "Diagramas $R$ para el diámetro interior (mm) de los anillos en la fase I con el paquete `highcharter`"

highchart() |>
  hc_add_series(
    data = datos,
    hcaes(x = muestra, low = lc_R, high = lcs_R),
    step = "hv", marker = list(enabled = FALSE, visible = FALSE),
    type = "arearange", fillOpacity = 0.2, name = "",
    color = "green",
    showInLegend = FALSE, tooltip = list(pointFormat = "{NULL}")
  ) |>
  hc_add_series(
    data = datos,
    hcaes(x = muestra, low = lci_R, high = lc_R),
    step = "hv", marker = list(enabled = FALSE, visible = FALSE),
    type = "arearange", fillOpacity = 0.2, name = "",
    color = "blue",
    showInLegend = FALSE, tooltip = list(pointFormat = "{NULL}")
  ) |>
  hc_add_series(
    data = datos,
    type = "line", hcaes(x = muestra, y = lcs_R), useHTML = TRUE,
    color = "red", dashStyle = "Dash", name = "<b><i>LCS</b></i>",
    step = "hv", marker = list(enabled = FALSE),
    tooltip = list(valueDecimals = 2)
  ) |>
  hc_add_series(
    data = datos,
    type = "line", hcaes(x = muestra, y = lc_R), useHTML = TRUE,
    color = "blue", name = "<b><i>LC</b></i>",
    step = "hv", marker = list(enabled = FALSE),
    tooltip = list(valueDecimals = 2)
  ) |>
  hc_add_series(
    data = datos,
    type = "line", hcaes(x = muestra, y = lci_R), useHTML = TRUE,
    color = "red", dashStyle = "Dash", name = "<b><i>LCI</b></i>",
    step = "hv", marker = list(enabled = FALSE),
    tooltip = list(valueDecimals = 2)
  ) |>
  hc_add_series(
    data = datos,
    type = "line", color = "black",
    hcaes(x = muestra, y = rango),
    marker = list(
      radius = 3, fillColor = "blue", symbol = "circle"
    ),
    useHTML = TRUE,
    name = "<b><i>R<sub>i</sub></i></b>",
    dashStyle = "Dash",
    tooltip = list(valueDecimals = 2)
  ) |>
  hc_xAxis(
    title = list(
      useHTML = TRUE,
      text = "<b><i>Muestra (n<sub>i</sub>)</i></b><br>"
    )
  ) |>
  hc_yAxis(
    title = list(
      useHTML = TRUE,
      text = "<b><i>Rango (R<sub>i</sub>)</i></b><br>"
    )
  ) |>
  hc_tooltip(crosshairs = TRUE, shared = TRUE) |>
  hc_plotOptions(series = list(animation = FALSE) )
```

Como se puede observar ninguno de los puntos se encuentra fuera de los limites de control.

```{r}
#| label: fig-xbarra-highcharter-def
#| fig-cap: "Diagramas $\\bar{x}$ para el diámetro interior (mm) de los anillos en la fase I con el paquete `highcharter`"

highchart() |>
  hc_add_series(
    data = datos,
    hcaes(x = muestra, low = lc_X, high = lcs_X),
    step = "hv", marker = list(enabled = FALSE, visible = FALSE),
    type = "arearange", fillOpacity = 0.2, name = "",
    color = "green",
    showInLegend = FALSE, tooltip = list(pointFormat = "{NULL}")
  ) |>
  hc_add_series(
    data = datos,
    hcaes(x = muestra, low = lci_X, high = lc_X),
    step = "hv", marker = list(enabled = FALSE, visible = FALSE),
    type = "arearange", fillOpacity = 0.2, name = "",
    color = "blue",
    showInLegend = FALSE, tooltip = list(pointFormat = "{NULL}")
  ) |>
  hc_add_series(
    data = datos,
    type = "line", hcaes(x = muestra, y = lcs_X), useHTML = TRUE,
    color = "red", dashStyle = "Dash", name = "<b><i>LCS</b></i>",
    step = "hv", marker = list(enabled = FALSE),
    tooltip = list(valueDecimals = 2)
  ) |>
  hc_add_series(
    data = datos,
    type = "line", hcaes(x = muestra, y = lc_X), useHTML = TRUE,
    color = "blue", name = "<b><i>LC</b></i>",
    step = "hv", marker = list(enabled = FALSE),
    tooltip = list(valueDecimals = 2)
  ) |>
  hc_add_series(
    data = datos,
    type = "line", hcaes(x = muestra, y = lci_X), useHTML = TRUE,
    color = "red", dashStyle = "Dash", name = "<b><i>LCI</b></i>",
    step = "hv", marker = list(enabled = FALSE),
    tooltip = list(valueDecimals = 2)
  ) |>
  hc_add_series(
    data = datos,
    type = "line", color = "black", hcaes(x = muestra, y = media),
    marker = list(radius = 3, fillColor = "blue"),
    useHTML = TRUE,
    name = "<b><i>Media</i></b>", dashStyle = "Dash",
    tooltip = list(valueDecimals = 2)
  ) |>
  hc_xAxis(
    title = list(
      useHTML = TRUE,
      text = "<b><i>Muestra (n<sub>i</sub>)</i></b><br>"
    )
  ) |>
  hc_yAxis(
    title = list(
      useHTML = TRUE,
      text = "<b><i>Media</i></b><br>"
    )
  ) |>
  hc_tooltip(crosshairs = TRUE, shared = TRUE) |>
  hc_plotOptions(series = list(animation = FALSE) )
```

Igualmente, como se puede observar ninguno de los puntos se encuentra fuera de los limites de control. Por lo que, dado que para ambos diagramas de control (@fig-R-highcharter-def y @fig-xbarra-highcharter-def) no se encuentran ahora puntos fuera de control, se puede decir entonces que el proceso es estable o bajo control tanto en media como en varianza.

### Capacidad del Proceso

Para determinar la capacidad del proceso estabilizado, se informa que la especificación superior (LSE) para la dimensión de la parte es de 20.80 mm y la especificación inferior (LIE) es de 20.00 mm. Con estos datos y las propiedades del proceso que has determinado (media del proceso revisada y desviación estándar estimada a partir del rango promedio revisado), calcula los índices de capacidad del proceso ($C_p$ y  $C_{pk}$) y evalúa qué tan bien está operando el proceso en relación con las especificaciones.

Para empezar, una vez determinado que el proceso se encuentra bajo control estadistico , se procede a calcular los indices de capacidad del proceso, por este motivo se supondrá que los datos siguen una distribución normal. 

Los limites de tolerancia natural fueron los establecidos anteriormente, siendo estos $`r formato(lci_X)`$ y $`r formato(lcs_X)`$.


```{r}
#| label: fig-xr-cp
#| fig-cap: "Capacidad del proceso"
X_bar <- datos$media 
R <- datos$rango     

# Establecer los límites de especificación
spec.limits <- c(20, 20.80)
n <- 6 # Tamaño del subgrupo

# Calcular la media del rango revisada
R_barra <- mean(R)

# Estimar la desviación estándar del proceso (sigma) a partir de R_barra
# Usamos d2(n) para convertir el rango promedio en una estimación de sigma
sd_estimado_proceso <- R_barra / SixSigma::ss.cc.getd2(n)

xbar_chart_obj <- qcc(X_bar, type = "xbar", sizes = n, plot = FALSE,
                      std.dev = sd_estimado_proceso)
capability <- process.capability(xbar_chart_obj, spec.limits = spec.limits , print = FALSE)

# Mostrar los índices de capacidad del proceso
#print(capability)
#summary(capability)
#plot(capability) # Para ver la gráfica de capacidad corregida

# Calcular la porción caída 
mean_data <- mean(X_bar) # Usar la media de las X_bar revisadas

lower_limit <- spec.limits[1]
upper_limit <- spec.limits[2]

# Proporción de unidades por debajo del límite inferior
portion_below <- pnorm(lower_limit, mean = mean_data, sd = sd_estimado_proceso)

# Proporción de unidades por encima del límite superior
portion_above <- 1 - pnorm(upper_limit, mean = mean_data, sd = sd_estimado_proceso)

# Porción caída total
portion_fallen <- portion_below + portion_above

portion_fallen <- sum(capability$exp)

# Mostrar la porción caída
cat("Porción caída:", formato(portion_fallen), "\n")
```
El análisis de capacidad del proceso para la dimensión de la parte revela que, aunque hay un margen, el desempeño no es completamente óptimo.

El **índice de capacidad potencial del proceso ($C_p$) de 0.999** indica una capacidad potencial **marginal**. Esto sugiere que la variabilidad intrínseca del proceso es casi igual a la amplitud de las especificaciones. Según Montgomery, valores de $C_p$ entre 0.67 y 1.0 son **no adecuados para el trabajo**, señalando que el proceso requiere un análisis prdeundo y modificaciones para alcanzar una calidad satisfactoria, a pesar de estar muy cerca de 1.0.

El **índice de capacidad real del proceso ($C_{pk}$) de 0.992** es la **preocupación principal**. Al ser el menor de los $C_{pL}$ y $C_{pU}$ (siendo $C_{pL}$ el que lo determina), revela que el proceso **no está perfectamente centrado** dentro de los límites de especificación, mostrando una ligera tendencia hacia el límite inferior. Este valor por debajo de 1.0 confirma que el proceso **no es capaz** de cumplir consistentemente con los requisitos, ya que existe una probabilidad real de producir piezas fuera de especificación.

El **índice de capacidad de Taguchi ($C_{pm}$) de 0.999**, siendo muy cercano al $C_p$, sugiere que, aunque hay una variabilidad inherente que "casi" cabe en las especificaciones, la **desviación respecto al valor objetivo (Target)** es mínima. Esto refuerza la necesidad de mejorar la uniformidad y precisión, principalmente enfocándose en reducir la variabilidad para aumentar la holgura del proceso dentro de las especificaciones.

La **porción caída esperada (suma de Exp<LSL 0.15% y Exp>USL 0.13%) es de 0.28%**. Esto significa que aproximadamente el **0.28%** de las partes producidas se espera que estén fuera de los límites de especificación. Aunque el porcentaje observado (`Obs<LSL 0%`, `Obs>USL 0%`) fue cero en las 22 muestras, la expectativa de casi un 0.3% de defectos subraya la importancia de implementar medidas correctivas para reducir esta proporción y mejorar la precisión general del proceso de manufactura.
:::
::::

## Diagrama de control para la Media($\bar{X}$) y la Desviación Estándar($S$)
Para el caso de la media y la desviación estándar, se utilizan los diagramas de control $\bar{X}$ y $S$, respectivamente. Estos diagramas son útiles para monitorear la estabilidad del proceso en términos de su media y variabilidad. A continuación, se muestra un ejemplo de cómo construir estos diagramas a traves de un ejemplo práctico.

:::: {.callout-tip icon="false" appearance="simple"}
::: {#exm-dcxs .Example}
### Aplicación del diagrama de control para la Media($\bar{X}$) y la Desviación Estándar($S$) {#sec-ejemplo-diagrama-xs}

<br/>Se van a establecer gráficas de control para la dureza Brinell de acero endurecido para herramientas, en kilogramos por milímetro cuadrado. A continuación se muestran los datos para tamaños de subgrupo igual a 8. Determine la línea central y los límites de control tentativos para las gráficas $\bar{x}$ y $s$. Suponga que los puntos fuera de control tienen causas asignables, y calcule los límites y línea central revisados. Este ejemplo fue tomado de @besterfield1995control.

```{r}
#| label: tbl-datos-dureza_Brinell
#| tbl-cap:  "Mediciones para la dureza Brinell de acero endurecido para herramientas, en kilogramos por milímetro cuadrado"
# Crear el dataframe en R
numero_de_subgrupo <- 1:25
X_bar <- c(540, 534, 545, 561, 576, 523, 571, 547, 584, 552, 541, 545, 546, 551, 522, 579, 549, 508, 569, 574, 563, 561, 548, 556, 553)
S <- c(26, 23, 24, 27, 25, 50, 29, 29, 23, 24, 28, 25, 26, 24, 29, 26, 28, 23, 22, 28, 33, 23, 25, 27, 23)

df_dureza <- data.frame(NUMERO_DE_SUBGRUPO = numero_de_subgrupo, X_bar = X_bar, S = S)

dureza <- df_dureza |>
  dplyr::mutate(
    muestra = numero_de_subgrupo
  ) |>
  dplyr::rename(
    media = X_bar,        
    desviacion = S        
  ) |>
  dplyr::select(
    muestra,
    media,
    desviacion
  ) |>
  data.table::as.data.table()

options(
  reactable.language = reactableLang(
    searchPlaceholder = "Buscar...",
    pageNext = "Siguiente",
    pagePrevious = "Anterior",
    noData = "No se encontraron entradas",
    pageInfo = "{rowStart} de {rowEnd} de {rows} filas"
  )
)

reactable::reactable(
  dureza,
  columns = list(
    muestra = colDef(header = "Muestra", align = "right"),
    media = colDef(
      header = "\\( \\bar{x}_{i} \\)", align = "right",
      format = colFormat(
        separators = TRUE, digits = 3, locales = "es-ES" 
      )
    ),
    desviacion = colDef(
      header = "\\( S_{i} \\)", align = "right", 
      format = colFormat(
        separators = TRUE, digits = 2, locales = "es-ES" 
      )
    )
  ),
  striped = TRUE,
  bordered = TRUE,
  highlight = TRUE,
  filterable = TRUE,
  defaultColDef = colDef(align = "center")
)
```
Una vez observados los datos, Se procederá ahora a calcular los limites para ambos diagramas de control, para lo cual se usara igualmente el paquete `SixSigma` que contiene las constantes necesarias para calcular los limites de control, recordando que es un estudio inicial por lo que no se tienen ni los parámetros ni estimaciones de los mismos. 

Se empezara calculando los limites del diagrama inicial $S$. Los cuales vienen dados por:
$$
\begin{align*}
LCS  & =  B_{4}\,\bar{S} \\
LC  & =  \bar{S}\\
LCI  & = B_{3}\,\bar{S}
\end{align*}
$$ {#eq-ls}

Por lo que son necesarios los valores de $B_{3}$ y $B_{4}$, pueden ubicarse en sus respectivas tablas, o ser calculados en R mediante el siguiente bloque de código:

```{r}
#| label: B3-B4
# Define el Tamaño de muestra 
n <- 8

# Calculo  de las constantes B_3 y B_4 para el diagrama de control S
B_3 <- ifelse(
  1 - 3 * sqrt(1 - SixSigma::ss.cc.getc4(n)^2) / SixSigma::ss.cc.getc4(n) < 0, 0,
  1 - 3 * sqrt(1 - SixSigma::ss.cc.getc4(n)^2) / SixSigma::ss.cc.getc4(n)
)
B_4 <- 1 + 3 * sqrt(1 - SixSigma::ss.cc.getc4(n)^2) / SixSigma::ss.cc.getc4(n)
paste("B_3=",B_3,"   B_4=",formato(B_4))
```

Los limites se calculan de la siguiente forma:

```{r}
#| label: lci-Sbarra
# Calculo del promedio global de las desviaciones estandar
S_barra <- mean(dureza$desviacion)

# Calculo de los limites de control para el diagrama S
lci_S <- B_3 * S_barra 
lc_S <- S_barra        
lcs_S <- B_4 * S_barra 

# print los calculos de los limites de control
paste0("LCI_S = ", formato(lci_S), "    LC_S = ", formato(lc_S), "    LCS_S = ", formato(lcs_S))
```

Manualmente, el calculo es el siguiente:

$$
\begin{align*}
LCS  & =  B_{4}\,\bar{S} = `r formato(B_4)`*`r formato(S_barra)`= `r formato(lcs_S)` \\
LC  & =  \bar{S}  = `r formato(lc_S)` \\
LCI  & = B_{3}\,\bar{S} = `r formato(B_3)`*`r formato(S_barra)`= `r formato(lci_S)`
\end{align*}
$$ 

Los limites para el diagrama de control $\bar{x}$ se calculan de la siguiente forma:
$$
\begin{align*}
LCI & = \bar{\bar{x}} - A_{3}\,\bar{S}  \\
LC & = \bar{\bar{x}}  \\
LCS & = \bar{\bar{x}} + A_{3}\,\bar{S} 
\end{align*}
$${#eq-lix}

Mediante el siguiente bloque de código se obtienen los limites: 

```{r}
#| label: lci-xbarra2
media_est <- mean(dureza$media)
A_3 <- 3 / (sqrt(n) * SixSigma::ss.cc.getc4(n))
lci_X <- media_est - A_3 * S_barra
lc_X <-  media_est
lcs_X <- media_est + A_3 * S_barra
paste0("LCI = ", formato(lci_X), "    LC = ", formato(lc_X), "    LCS = ", formato(lcs_X))
```

Manualmente, se obtienen mediante el siguiente calculo:

$$
\begin{align*}
LCI & = \bar{\bar{x}} - A_{3}\,\bar{S} = `r formato(media_est)`-`r formato(A_3)`*`r formato(S_barra)`= `r formato(lci_X)`\\
LC & = \bar{\bar{x}} = `r formato(lc_X)` \\
LCS & = \bar{\bar{x}} + A_{3}\,\bar{S} = `r formato(media_est)`+`r formato(A_3)`*`r formato(S_barra)`= `r formato(lcs_X)`
\end{align*}
$$
Una vez ya calculados los limites. A continuación se muestran cada uno de estos diagramas:

```{r}
#| label: fig-Sinicial-highcharter
#| fig-cap: "Diagrama $S$ para la dureza Brinell del acero (kg/mm²) en la fase I con el paquete `highcharter`"
highchart() |>
  hc_add_series(
    data = dureza,
    hcaes(x = muestra, low = lc_S, high = lcs_S),
    step = "hv", marker = list(enabled = FALSE, visible = FALSE),
    type = "arearange", fillOpacity = 0.2, name = "",
    color = "green",
    showInLegend = FALSE, tooltip = list(pointFormat = "{NULL}")
  ) |>
  hc_add_series(
    data = dureza, 
    hcaes(x = muestra, low = lci_S, high = lc_S),
    step = "hv", marker = list(enabled = FALSE, visible = FALSE),
    type = "arearange", fillOpacity = 0.2,
    name = "", color = "blue",
    showInLegend = FALSE, tooltip = list(pointFormat = "{NULL}")
  ) |>
  hc_add_series(
    data = dureza,
    type = "line", hcaes(x = muestra, y = lcs_S), useHTML = TRUE,
    color = "red", dashStyle = "Dash", name = "<b><i>LCS</b></i>",
    step = "hv", marker = list(enabled = FALSE),
    tooltip = list(valueDecimals = 2)
  ) |>
  hc_add_series(
    data = dureza, 
    type = "line", hcaes(x = muestra, y = lc_S), useHTML = TRUE,
    color = "blue", name = "<b><i>LC</b></i>",
    step = "hv", marker = list(enabled = FALSE),
    tooltip = list(valueDecimals = 2)
  ) |>
  hc_add_series(
    data = dureza, 
    type = "line", hcaes(x = muestra, y = lci_S), useHTML = TRUE,
    color = "red", dashStyle = "Dash", name = "<b><i>LCI</b></i>",
    step = "hv", marker = list(enabled = FALSE),
    tooltip = list(valueDecimals = 2)
  ) |>
  hc_add_series(
    data = dureza, # Puntos de datos reales
    type = "line", color = "black",
    hcaes(x = muestra, y = desviacion),
    marker = list(radius = 3, fillColor = "blue"), # Añadido fillColor para consistencia
    useHTML = TRUE, name = "<b><i>S<sub>i</sub></i></b>",
    dashStyle = "Dash",
    tooltip = list(valueDecimals = 2)
  ) |>
  hc_xAxis(
    title = list(
      useHTML = TRUE,
      text = "<b><i>Muestra (n<sub>i</sub>)</i></b><br>"
    )
  ) |>
  hc_yAxis(
    title = list(
      useHTML = TRUE,
      text = "<b><i>Desviación estándar (S<sub>i</sub>)</i></b><br>")
  ) |>
  hc_tooltip(crosshairs = TRUE, shared = TRUE) |>
  hc_plotOptions(series = list(animation = FALSE) )
```

Como se puede observar en la @fig-Sinicial-highcharter se observa que el punto 6 esta fuera de los limites de control, se concluye que el proceso no esta bajo control estadistico en varianza. Por lo que suponiendo causas asignables se eliminara del diagrama para recalcular los limites y observar nuevamente el comportamiento del proceso.

```{r}
#| label: fig-xbarra2-inicial-highcharter
#| fig-cap: "Diagrama $\\bar{x}$ para la dureza Brinell del acero (kg/mm²) en la fase I con el paquete `highcharter`"
highchart() |>
  hc_add_series(
    data = dureza, 
    hcaes(x = muestra, low = lc_X, high = lcs_X),
    step = "hv", marker = list(enabled = FALSE, visible = FALSE),
    type = "arearange", fillOpacity = 0.2, name = "",
    color = "green",
    showInLegend = FALSE, tooltip = list(pointFormat = "{NULL}")
  ) |>
  hc_add_series(
    data = dureza, 
    hcaes(x = muestra, low = lci_X, high = lc_X),
    step = "hv", marker = list(enabled = FALSE, visible = FALSE),
    type = "arearange", fillOpacity = 0.2, name = "",
    color = "blue",
    showInLegend = FALSE, tooltip = list(pointFormat = "{NULL}")
  ) |>
  hc_add_series(
    data = dureza, 
    type = "line", hcaes(x = muestra, y = lcs_X), useHTML = TRUE,
    color = "red", dashStyle = "Dash", name = "<b><i>LCS</b></i>",
    step = "hv", marker = list(enabled = FALSE),
    tooltip = list(valueDecimals = 2)
  ) |>
  hc_add_series(
    data = dureza, 
    type = "line", hcaes(x = muestra, y = lc_X), useHTML = TRUE,
    color = "blue", name = "<b><i>LC</b></i>",
    step = "hv", marker = list(enabled = FALSE),
    tooltip = list(valueDecimals = 2)
  ) |>
  hc_add_series(
    data = dureza, 
    type = "line", hcaes(x = muestra, y = lci_X), useHTML = TRUE,
    color = "red", dashStyle = "Dash", name = "<b><i>LCI</b></i>",
    step = "hv", marker = list(enabled = FALSE),
    tooltip = list(valueDecimals = 2)
  ) |>
  hc_add_series(
    data = dureza, # Puntos de datos reales
    type = "line", color = "black", hcaes(x = muestra, y = media),
    marker = list(radius = 3, fillColor = "blue"),
    useHTML = TRUE,
    name = "<b><i>Media</i></b>", dashStyle = "Dash",
    tooltip = list(valueDecimals = 2)
  ) |>
  hc_xAxis(
    title = list(
      useHTML = TRUE,
      text = "<b><i>Muestra (n<sub>i</sub>)</i></b><br>"
    )
  ) |>
  hc_yAxis(
    title = list(
      useHTML = TRUE,
      text = "<b><i>Media</i></b><br>"
    )
  ) |>
  hc_tooltip(crosshairs = TRUE, shared = TRUE) |>
  hc_plotOptions(series = list(animation = FALSE) )
```

Se puede observar en la @fig-xbarra2-inicial-highcharter que se tienen dos puntos fuera de los limites de control, siendo los puntos 8 y 18. Ahora bien, el punto 15 se encuentra muy cercano teniendo una diferencia con este de 0,46, lo cual es menor a unidad. Basado en uno de los criterios de General Electric, el cual establece que un punto que se encuentre muy cercano a uno de los limites debera considerarse como una advertencia de que el proceso no esta funcionando como deberia. Por lo que el proceso no se encuentra bajo control estadistico en su media, suponiendo causas asignables se procedera a eliminar los tres puntos de proceso, recalcular los limites y graficar nuevamente el diagrama.

Los nuevos limites para el diagrama $S$, se calculan en el siguiente bloque de código: 
```{r}
#| label: lci-s-def
dureza <- dureza[-c(6,8,15,18)]
# Calculo grafico de control constants B_3 y B_4 para el diagrama S
# These constants depend on the Tamaño de muestra 'n' y SixSigma::ss.cc.getc4(n)
B_3 <- ifelse(
  1 - 3 * sqrt(1 - SixSigma::ss.cc.getc4(n)^2) / SixSigma::ss.cc.getc4(n) < 0, 0,
  1 - 3 * sqrt(1 - SixSigma::ss.cc.getc4(n)^2) / SixSigma::ss.cc.getc4(n)
)
B_4 <- 1 + 3 * sqrt(1 - SixSigma::ss.cc.getc4(n)^2) / SixSigma::ss.cc.getc4(n)

# Calculo del promedio global de the subgroup standard deviations (S-bar)
S_barra <- mean(dureza$desviacion)

# Calculo los limites de control para el diagrama S
lci_S <- B_3 * S_barra 
lc_S <- S_barra       
lcs_S <- B_4 * S_barra 

# Define the 'formato' function as it was used in  original snippet
# (Assuming it formats numbers with commas as decimal separators y two digits)
formato <- function(x, digits = 4) {
  formatC(x, format = "f", digits = digits, big.mark = ".", decimal.mark = ",")
}

# print the Calculod control limits
paste0("LCI_S = ", formato(lci_S), "    LC_S = ", formato(lc_S), "    LCS_S = ", formato(lcs_S))

```

Por otro lado, los nuevos limites para el diagrama $\bar{X}$, se calculan en el siguiente bloque de código:

```{r}
#| label: lci-xbarra2-def
media_est <- mean(dureza$media)
A_3 <- 3 / (sqrt(n) * SixSigma::ss.cc.getc4(n))
lci_X <- media_est - A_3 * S_barra
lc_X <-  media_est
lcs_X <- media_est + A_3 * S_barra
paste0("LCI = ", formato(lci_X), "    LC = ", formato(lc_X), "    LCS = ", formato(lcs_X))
```

A continuación se muestran los diagramas de control:

```{r}
#| label: fig-Sinicial-highcharter-def
#| fig-cap: "Diagrama $S$ para la dureza Brinell del acero (kg/mm²) en la fase I con el paquete `highcharter`"
highchart() |>
  hc_add_series(
    data = dureza,
    hcaes(x = muestra, low = lc_S, high = lcs_S),
    step = "hv", marker = list(enabled = FALSE, visible = FALSE),
    type = "arearange", fillOpacity = 0.2, name = "",
    color = "green",
    showInLegend = FALSE, tooltip = list(pointFormat = "{NULL}")
  ) |>
  hc_add_series(
    data = dureza, 
    hcaes(x = muestra, low = lci_S, high = lc_S),
    step = "hv", marker = list(enabled = FALSE, visible = FALSE),
    type = "arearange", fillOpacity = 0.2,
    name = "", color = "blue",
    showInLegend = FALSE, tooltip = list(pointFormat = "{NULL}")
  ) |>
  hc_add_series(
    data = dureza,
    type = "line", hcaes(x = muestra, y = lcs_S), useHTML = TRUE,
    color = "red", dashStyle = "Dash", name = "<b><i>LCS</b></i>",
    step = "hv", marker = list(enabled = FALSE),
    tooltip = list(valueDecimals = 2)
  ) |>
  hc_add_series(
    data = dureza, 
    type = "line", hcaes(x = muestra, y = lc_S), useHTML = TRUE,
    color = "blue", name = "<b><i>LC</b></i>",
    step = "hv", marker = list(enabled = FALSE),
    tooltip = list(valueDecimals = 2)
  ) |>
  hc_add_series(
    data = dureza, 
    type = "line", hcaes(x = muestra, y = lci_S), useHTML = TRUE,
    color = "red", dashStyle = "Dash", name = "<b><i>LCI</b></i>",
    step = "hv", marker = list(enabled = FALSE),
    tooltip = list(valueDecimals = 2)
  ) |>
  hc_add_series(
    data = dureza, # Puntos de datos reales
    type = "line", color = "black",
    hcaes(x = muestra, y = desviacion),
    marker = list(radius = 3, fillColor = "blue"), # Añadido fillColor para consistencia
    useHTML = TRUE, name = "<b><i>S<sub>i</sub></i></b>",
    dashStyle = "Dash",
    tooltip = list(valueDecimals = 2)
  ) |>
  hc_xAxis(
    title = list(
      useHTML = TRUE,
      text = "<b><i>Muestra (n<sub>i</sub>)</i></b><br>"
    )
  ) |>
  hc_yAxis(
    title = list(
      useHTML = TRUE,
      text = "<b><i>Desviación estándar (S<sub>i</sub>)</i></b><br>")
  ) |>
  hc_tooltip(crosshairs = TRUE, shared = TRUE) |>
  hc_plotOptions(series = list(animation = FALSE) )
```

Como se puede observar en la @fig-Sinicial-highcharter-def ninguno de los puntos se encuentra fuera de los limites de control.

```{r}
#| label: fig-xbarra2-inicial-highcharter-def
#| fig-cap: "Diagrama $\\bar{x}$ para la dureza Brinell del acero (kg/mm²) en la fase I con el paquete `highcharter`"
highchart() |>
  hc_add_series(
    data = dureza, 
    hcaes(x = muestra, low = lc_X, high = lcs_X),
    step = "hv", marker = list(enabled = FALSE, visible = FALSE),
    type = "arearange", fillOpacity = 0.2, name = "",
    color = "green",
    showInLegend = FALSE, tooltip = list(pointFormat = "{NULL}")
  ) |>
  hc_add_series(
    data = dureza, 
    hcaes(x = muestra, low = lci_X, high = lc_X),
    step = "hv", marker = list(enabled = FALSE, visible = FALSE),
    type = "arearange", fillOpacity = 0.2, name = "",
    color = "blue",
    showInLegend = FALSE, tooltip = list(pointFormat = "{NULL}")
  ) |>
  hc_add_series(
    data = dureza, 
    type = "line", hcaes(x = muestra, y = lcs_X), useHTML = TRUE,
    color = "red", dashStyle = "Dash", name = "<b><i>LCS</b></i>",
    step = "hv", marker = list(enabled = FALSE),
    tooltip = list(valueDecimals = 2)
  ) |>
  hc_add_series(
    data = dureza, 
    type = "line", hcaes(x = muestra, y = lc_X), useHTML = TRUE,
    color = "blue", name = "<b><i>LC</b></i>",
    step = "hv", marker = list(enabled = FALSE),
    tooltip = list(valueDecimals = 2)
  ) |>
  hc_add_series(
    data = dureza, 
    type = "line", hcaes(x = muestra, y = lci_X), useHTML = TRUE,
    color = "red", dashStyle = "Dash", name = "<b><i>LCI</b></i>",
    step = "hv", marker = list(enabled = FALSE),
    tooltip = list(valueDecimals = 2)
  ) |>
  hc_add_series(
    data = dureza, # Puntos de datos reales
    type = "line", color = "black", hcaes(x = muestra, y = media),
    marker = list(radius = 3, fillColor = "blue"),
    useHTML = TRUE,
    name = "<b><i>Media</i></b>", dashStyle = "Dash",
    tooltip = list(valueDecimals = 2)
  ) |>
  hc_xAxis(
    title = list(
      useHTML = TRUE,
      text = "<b><i>Muestra (n<sub>i</sub>)</i></b><br>"
    )
  ) |>
  hc_yAxis(
    title = list(
      useHTML = TRUE,
      text = "<b><i>Media</i></b><br>"
    )
  ) |>
  hc_tooltip(crosshairs = TRUE, shared = TRUE) |>
  hc_plotOptions(series = list(animation = FALSE) )
```

Igualmente, como se puede observar ninguno de los puntos se encuentra fuera de los limites de control. Por lo que, dado que para ambos diagramas de control (@fig-Sinicial-highcharter-def y @fig-xbarra2-inicial-highcharter-def) no se encuentran ahora puntos fuera de control, se puede decir entonces que la dureza Brinell de acero endurecido para herramientas, en kilogramos por milímetro cuadrado es estable tanto en media como en varianza.

### Capacidad del Proceso
Para determinar la capacidad del proceso estabilizado, se informa que la especificación superior (LSE) para la dureza Brinell es de 600 kg/mm² y la especificación inferior (LIE) es de 500 kg/mm². Con estos datos y las propiedades del proceso que has determinado (media del proceso revisada y desviación estándar estimada a partir del rango promedio revisado), calcula los índices de capacidad del proceso ($C_p$ y  $C_{pk}$) y evalúa qué tan bien está operando el proceso en relación con las especificaciones.

Para empezar, una vez determinado que el proceso se encuentra bajo control estadistico , se procede a calcular los indices de capacidad del proceso, por este motivo se supondrá que los datos siguen una distribución normal. 

Los limites de tolerancia natural fueron los establecidos anteriormente, siendo estos $`r formato(lci_X)`$ y $`r formato(lcs_X)`$.

```{r}
#| label: fig-xs-cp
#| fig-cap: "Capacidad del proceso"

X_bar <- dureza$media
S <- dureza$desviacion
# Establecer los límites de especificación
spec.limits <- c(500, 600)

# Calcular la media del rango revisada
S_barra <- mean(S)

# ESTO ES CRÍTICO: Estimar la desviación estándar del proceso (sigma) a partir de R_barra
# Usamos d2(n) para convertir el rango promedio en una estimación de sigma
sd_estimado_proceso <- S_barra / SixSigma::ss.cc.getd2(n)

xbar_chart_obj <- qcc(X_bar, type = "xbar", sizes = n, plot = FALSE,
                      std.dev = sd_estimado_proceso)
capability <- process.capability(xbar_chart_obj, spec.limits = spec.limits , print = FALSE)

# Calcular la porción caída (esto debería ser consistente con 'capability$exp' ahora)
# mean_data es la media del proceso
mean_data <- mean(X_bar) # Usar la media de las X_bar revisadas

lower_limit <- spec.limits[1]
upper_limit <- spec.limits[2]

# Proporción de unidades por debajo del límite inferior
portion_below <- pnorm(lower_limit, mean = mean_data, sd = sd_estimado_proceso)

# Proporción de unidades por encima del límite superior
portion_above <- 1 - pnorm(upper_limit, mean = mean_data, sd = sd_estimado_proceso)

# Porción caída total
portion_fallen <- portion_below + portion_above

portion_fallen <- sum(capability$exp)

# Mostrar la porción caída
cat("Porción caída:", formato(portion_fallen), "\n")
```

El análisis de capacidad del proceso para la **dureza Brinell de acero endurecido para herramientas** revela que el desempeño es **altamente capaz y robusto**. 

El **índice de capacidad potencial del proceso ($C_p$) de 1.85** indica una **excelente capacidad potencial**. Esto sugiere que la variabilidad intrínseca del proceso es significativamente menor que la amplitud de las especificaciones. Un $C_p$ mayor a 1.33 es generalmente considerado **altamente adecuado** para el trabajo, lo que significa que el proceso puede cumplir consistentemente con los límites de dureza Brinell establecidos.

El **índice de capacidad real del proceso ($C_{pk}$) de 1.59** confirma la **gran capacidad del proceso**. Este valor, determinado por el $C_{pU}$ (1.59 vs $C_{pL}$ 2.11), revela que el proceso está **bien centrado** dentro de los límites de especificación, aunque con una ligera tendencia hacia el límite superior. Un $C_{pk}$ superior a 1.33 es una señal de un proceso **altamente capaz y robusto**, con un riesgo muy bajo de producir mediciones de dureza fuera de las especificaciones.

El **índice de capacidad de Taguchi ($C_{pm}$) de 1.46** corrobora la **solidez del proceso** al considerar no solo la variabilidad y la centración, sino también la desviación respecto al valor objetivo (Target = 550 kg/mm²). Este valor alto sugiere que la salida del proceso (media observada de 557.0476 kg/mm²) está razonablemente cerca del objetivo, y la variabilidad es baja, lo que garantiza una alta calidad y consistencia.

La **porción caída esperada (Exp<LSL 0% y Exp>USL 0%) es de 0%** en ambos lados de las especificaciones. Esto significa que se espera que **ninguna de las mediciones de dureza Brinell** esté fuera de los límites de especificación. La **porción observada fue también del 0%** (`Obs<LSL 0%`, `Obs>USL 0%`) en las 21 muestras, lo que refuerza la conclusión de que el proceso es **extremadamente capaz y estable**, produciendo constantemente resultados dentro de los requisitos de dureza.

:::
::::

## Diagrama de control para la Media($\bar{X}$) y la Desviación Estándar($S$) con tamaño de muestra variable

:::: {.callout-tip icon="false" appearance="simple"}
::: {#exm-dxstmv .Example}
## Aplicación de los Diagramas $\bar{x}$ y $S$ con tamaño de muestra variable. {#sec-ejemplo-diagrama-xstmv}

<br/>Una empresa de producción de alimentos se encuentra interesada en supervisar la concentración de un conservante en los productos que derece, para ello toman entre 10 y 15 muestras de 20 lotes de producción distintos, midiendo la concentración del conservante en su respectiva unidad.

La @tbl-datos-ejemplo-dxstmv muestra las medias y las desviaciones que presentó cada lote inspeccionado, junto con su la cantidad de muestras que se tomó en el lote correspondiente. Este ejemplo fue tomado de @rendon2013control.

```{r}
#| label: tbl-datos-ejemplo-dxstmv
#| tbl-cap: "Número total de defectos en cada unidad de inspección"
#| tbl-align: left
#| tbl-colwidths: [20,40]

datos_xstmv <- tibble(
  obs=c(1:20),
medias=c(1.76, 1.55, 1.79, 1.73, 1.74, 1.68, 1.84, 1.88, 1.83, 1.89, 1.76, 1.76, 1.85, 1.51, 2.08, 1.85, 1.69, 1.90, 1.84, 1.62
  ),
des=c(0.486, 0.508, 0.396, 0.622, 0.484, 0.377, 0.532, 0.424, 0.527, 0.409, 0.443, 0.403, 0.578, 0.409, 0.424, 0.479, 0.438, 0.429, 0.484, 0.434
  ),
tamano=c(11L, 12L, 14L, 14L, 10L, 15L, 13L, 12L, 14L, 11L, 12L, 15L, 10L, 13L, 14L, 11L, 10L, 12L, 15L, 13L
  )
)

knitr::kable(
  datos_xstmv,
  booktabs = TRUE,
  format = "html",
  col.names = c(
    "Lote", "Media", "Desviación", "Tamaño"
  ),
  align = "cc",
  escape = FALSE,
) 
```

Para la construcción del diagrama de control, se utilizará el criterio del tamaño de muestra promedio, calculado de la siguiente forma:

$$
\begin{equation}
\bar{n}= \frac{\sum_{i=1}^{m}n_i}{m}
\end{equation}
$$ {#eq-tmp}

En R, el calculo se realiza de la siguiente forma:

```{r}
#| label: npro
sumn <- sum(datos_xstmv$tamano)
m <- 20
npro <- round(sumn/m,0)
paste(npro)
```

Los limites de control para el diagrama $S$ se obtienen de la siguiente forma: 
$$
\begin{align*}
LCI & = B_{3}\left(\bar{n} \right)\,\bar{S} \\
LC & = \bar{S} \\
LCS & = B_{4}\left(\bar{n} \right)\,\bar{S} 
\end{align*}
$$ {#eq-lstmv}

Del mismo, se calculan con R utilizando el siguiente bloque de código:

```{r}
#| label: lci-Sbarratmv

B_3 <- ifelse(
  1 - 3 * sqrt(1 - SixSigma::ss.cc.getc4(npro)^2) / SixSigma::ss.cc.getc4(npro) < 0, 0,
  1 - 3 * sqrt(1 - SixSigma::ss.cc.getc4(npro)^2) / SixSigma::ss.cc.getc4(npro)
)
B_4 <- 1 + 3 * sqrt(1 - SixSigma::ss.cc.getc4(npro)^2) / SixSigma::ss.cc.getc4(npro)

media_est <- mean(datos_xstmv$medias)
S_barra <- mean(datos_xstmv$des)
lci_S <- B_3 * S_barra
lc_S <- S_barra
lcs_S <- B_4 * S_barra
paste0("LCI = ", formato(lci_S), "    LC = ", formato(lc_S), "    LCS = ", formato(lcs_S))

```

Los limites de control para $\bar{x}$ vienen dados por la siguiente expresión:

$$
\begin{align*}
LCI & = \bar{\bar{x}} - A_{3}\left(\bar{n} \right)\,\bar{S}  \\
LC & = \bar{\bar{x}} \\
LCS & = \bar{\bar{x}} + A_{3}\left(\bar{n} \right)\,\bar{S}
\end{align*}
$$ {#eq-lcxtmv}

En R, el calculo se realiza mediante el siguiente bloque de código:

```{r}
#| label: lci-xbarra3

A_3 <- 3 / (sqrt(npro) * SixSigma::ss.cc.getc4(npro))
lci <- media_est - A_3 * S_barra
lc <-  media_est
lcs <- media_est + A_3 * S_barra
paste0("LCI = ", formato(lci), "    LC = ", formato(lc), "    LCS = ", formato(lcs))
```

La representación gráfica de este diagrama se observa en la @fig-dcxbarraStmv-qcc:

```{r}
#| label: fig-dcxbarraStmv-qcc
#| fig-cap: "Diagramas $\\bar{x}$ y $S$ para la cantidad de conservante por lote con el paquete `qcc`"
#| fig-subcap:
#|   - "Diagrama $S$ inicial"
#|   - "Diagrama $\\bar{x}$ inicial"
#| layout-ncol: 2

# Diagrama S en la fase 1
S1 <- qcc(
  datos_xstmv$des,sizes = npro,limits = c(lci_S, lcs_S),
  type = "S", plot = FALSE
)
plot(
  S1,
  add.stats = FALSE, label.limits = c("LCI", "LCS"),
  title = "", xlab = "Lote", ylab = "Desviación estándar",
  chart.all = TRUE
)

# Diagrama xbarra en la fase 1
xbarra_xs2 <- qcc(
  datos_xstmv$medias, sizes = npro,limits = c(lci, lcs),
  type = "xbar",
  plot = FALSE
)
plot(
  xbarra_xs2,
  add.stats = FALSE, label.limits = c("LCI", "LCS"),
  title = "", xlab = "Lote", ylab = "Medias",
  chart.all = TRUE
)

```

Se observa que tanto el diagrama de control de la **desviación estándar ($S$)** como el diagrama de control de la **media ($\bar{X}$)**, como se muestra en la Figura @fig-dcxbarraStmv-qcc, tienen **todos sus puntos dentro de los límites de control**.

Esto indica que la **variabilidad del proceso** está bajo control estadístico, permitiendo utilizar la estimación de $\sigma$ (la desviación estándar del proceso) para el monitoreo futuro. De manera similar, el **centro del proceso** también está bajo control estadístico, operando bajo causas fortuitas. Por lo tanto, la estimación de $\mu$ (la media del proceso) puede emplearse para supervisar las futuras concentraciones de conservantes en los alimentos producidos.

En resumen, el proceso de concentración de conservantes en los alimentos se encuentra en **estado de control estadístico**, tanto en su variabilidad como en su promedio, lo que permite la utilización de las estimaciones actuales para su supervisión y mejora continua.

### Capacidad del Proceso

Para determinar la capacidad del proceso estabilizado, se informa que la especificación superior (LSE) para la concentración de conservante es de 2.0 y la especificación inferior (LIE) es de 1.0. Con estos datos y las propiedades del proceso que has determinado (media del proceso revisada y desviación estándar estimada a partir del rango promedio revisado), calcula los índices de capacidad del proceso ($C_p$ y  $C_{pk}$) y evalúa qué tan bien está operando el proceso en relación con las especificaciones.

Los límites de tolerancia natural fueron los establecidos anteriormente, siendo estos $`r formato(lci)`$ y $`r formato(lcs)`$. 

```{r}
#| label: fig-xstmv-cp
#| fig-cap: "Capacidad del proceso"

X_bar <- datos_xstmv$medias
S <- datos_xstmv$des
# Establecer los límites de especificación
spec.limits <- c(1, 2)

# Calcular la media del rango revisada
S_barra <- mean(S)

# ESTO ES CRÍTICO: Estimar la desviación estándar del proceso (sigma) a partir de R_barra
# Usamos d2(n) para convertir el rango promedio en una estimación de sigma
sd_estimado_proceso <- S_barra / SixSigma::ss.cc.getd2(npro)

xbar_chart_obj <- qcc(X_bar, type = "xbar", sizes = npro, plot = FALSE,
                      std.dev = sd_estimado_proceso)
capability <- process.capability(xbar_chart_obj, spec.limits = spec.limits , print = FALSE)

# Calcular la porción caída (esto debería ser consistente con 'capability$exp' ahora)
# mean_data es la media del proceso
mean_data <- mean(X_bar) # Usar la media de las X_bar revisadas

lower_limit <- spec.limits[1]
upper_limit <- spec.limits[2]

# Proporción de unidades por debajo del límite inferior
portion_below <- pnorm(lower_limit, mean = mean_data, sd = sd_estimado_proceso)

# Proporción de unidades por encima del límite superior
portion_above <- 1 - pnorm(upper_limit, mean = mean_data, sd = sd_estimado_proceso)

# Porción caída total
portion_fallen <- portion_below + portion_above

portion_fallen <- sum(capability$exp)

# Mostrar la porción caída
cat("Porción caída:", formato(portion_fallen), "\n")
```

El análisis de capacidad del proceso para la **concentración de conservantes** en los productos alimenticios revela un desempeño con **oportunidades significativas de mejora**. 

El **índice de capacidad potencial del proceso ($C_p$) de 1.2** indica una capacidad potencial **aceptable, pero no óptima**. Esto sugiere que la variabilidad intrínseca del proceso, si estuviera perfectamente centrado, apenas cabe dentro de la amplitud de las especificaciones. Aunque un $C_p$ de 1.2 está por encima del umbral de 1.0 (que Montgomery considera "no adecuado"), aún **no alcanza los niveles deseables de 1.33 o 1.67** para procesos de clase mundial, lo que significa que la variabilidad es aún considerable en relación con la tolerancia.

El **índice de capacidad real del proceso ($C_{pk}$) de 0.533** es la **principal preocupación** en este análisis. Al ser significativamente menor que 1.0, y en este caso determinado por $C_{pU}$ (0.533 vs $C_{pL}$ 1.86), revela que el proceso está **mal centrado** y muestra una **fuerte tendencia hacia el Límite Superior de Especificación (USL)**. Este valor, muy por debajo de 1.0, confirma que el proceso **no es capaz** de cumplir consistentemente con los requisitos de concentración, ya que una parte sustancial de la distribución se extiende más allá del límite superior.

El **índice de capacidad de Taguchi ($C_{pm}$) de 0.537** corrobora la **deficiencia del proceso**. Este valor, cercano al $C_{pk}$, refleja que la desviación del proceso no solo es notable en relación con las especificaciones, sino que también está **desalineado con el valor objetivo (Target = 1.5)**. La media del proceso (1.7775) se ha desplazado considerablemente del objetivo, lo que penaliza fuertemente este índice y refuerza la necesidad urgente de reajustar la centración del proceso.

La **porción caída esperada (Exp>USL 5.5%) es de 5.5%** por encima del límite superior. Esto significa que aproximadamente el **5.5%** de los lotes de producción se espera que tengan una concentración de conservante por encima del límite permitido. Aunque la **porción observada fue del 0%** por debajo del LSL y **5%** por encima del USL en las 20 muestras (`Obs<LSL 0%`, `Obs>USL 5%`), la alta expectativa de defectos subraya la importancia crítica de implementar medidas correctivas inmediatas para **reducir la concentración promedio y su variabilidad**, asegurando así que los productos cumplan con las normativas de conservantes.
:::
::::

## Diagrama de Control Para Observaciones Individuales

:::: {.callout-tip icon="false" appearance="simple"}
::: {#exm-dcmr .Example}
### Aplicación del diagrama de control $MR$ {#sec-ejemplo-diagrama-mr}

<br/>En el departamento de sistemas se lleva un registro del tiempo de respuesta a solicitudes de servicio de clientes internos. Los últimos datos en horas y en el orden de ocurrencia se muestran en la @tbl-datos-tiempo_respuesta_solicitudes. Obtenga los límites de control para una carta de control de individuales e interprételos. Este ejemplo fue tomado de @gutierrez2009control.

```{r}
#| label: tbl-datos-tiempo_respuesta_solicitudes
#| tbl-cap:  "Registros del tiempo de respuesta a solicitudes de servicio de clientes internos"
response_times <- c(
  39, 35, 49, 92, 41, 57, 38, 37, 33, 33, 44, 34, 119, 37,
  34, 32, 34, 23, 96, 43, 36, 32, 35, 42, 42, 34, 86, 27,
  42, 117, 33, 39, 43, 37, 78, 42, 37, 37, 33, 96, 26, 37,
  29, 32, 38, 98, 39, 43, 126, 87, 46, 31, 109, 37, 40, 37,
  28, 52, 122, 40, 29, 33, 35, 71, 62
)

# Create a dataframe for individual observations
# For individual charts, each observation is a "subgroup" de size 1.
# We'll create an index for each observation.
individual_times <- data.table::data.table(
  check.names = FALSE,
  Observacion = 1:length(response_times),
  Tiempo_Respuesta_Horas = response_times
) |>
  dplyr::mutate(
    MR = c(NA, abs(diff(Tiempo_Respuesta_Horas)))
  ) |>
  data.table::data.table()

options(
  reactable.language = reactableLang(
    searchPlaceholder = "Buscar",
    pageNext = "Siguiente",
    pagePrevious = "Anterior",
    noData = "Ninguna fila encontrada",
    pageInfo = "{rowStart} de {rowEnd} de {rows} filas"
  )
)

reactable::reactable(
  individual_times,
  # defaultColDef = colDef(
  #   headerStyle = list(background = "#f7f7f8")
  # ),
  columns = list(
    Observacion = colDef(header = "Número de Observacion", align = "right"),
    Tiempo_Respuesta_Horas = colDef(
      header = "Tiempo de respuesta \\(\\left( x_{i} \\right) \\)", 
      align = "right",
      format = colFormat(
        separators = TRUE, digits = 2, locales = "es-ES"
      )
    ),
    MR = colDef(
      header = "Rango Móvil \\(\\left({MR}_{i}\\right)\\)", 
      align = "right",
      format = colFormat(
        separators = TRUE, digits = 2, locales = "es-ES"
      )
    )
  ),
  striped = TRUE,
  bordered = TRUE,
  highlight = TRUE,
  filterable = TRUE,
  minRows = 10
)
```

Para estimar los parametros del diagrama es necesario calcular la media de la variable de interes, en este caso el tiempo de respuesta, y la media de los rangos moviles, este calculo es bastante sencillo, teniendo entonces $\bar{x}$= `r formato(mean(individual_times$Tiempo_Respuesta_Horas))` y $\overline{MR}$= `r formato(mean(individual_times$MR,na.rm = TRUE))` 

Los limites para el diagrama $x$ inicial se calculan de la siguiente forma:

$$
\begin{align*}
LCS  & =  \bar{x} + 2,6596 \, \overline{MR} \\
LC  & =  \bar{x} \\
LCI  & = \bar{x} - 2,6596\, \overline{MR} 
\end{align*}
$$ {#eq-lsxmr}

Mediante R, se calculan utilizando el siguiente bloque de código:

```{r}
#| label: lci-x

xbarra <- mean(individual_times$Tiempo_Respuesta_Horas)
MRbarra <- mean(individual_times$MR, na.rm = TRUE)
desviacion <- MRbarra / 1.128

lci <- xbarra - 2.6596 * MRbarra
lc <-  xbarra
lcs <- xbarra + 2.6596 * MRbarra
paste0("LCI = ", formato(lci), "    LC = ", formato(lc), "    LCS = ", formato(lcs))
```

Manualmente, estos limites se calculan de la siguiente forma:

$$
\begin{align*}
LCS  & =  \bar{x} + 2,6596 \, \overline{MR} = `r formato(xbarra)`+2,6596*`r formato(MRbarra)`= `r formato(lcs)` \\
LC  & =  \bar{x} = `r formato(lc)` \\ 
LCI  & = \bar{x} - 2,6596\, \overline{MR} = `r formato(xbarra)`-2,6596*`r formato(MRbarra)`= `r formato(lci)`
\end{align*}
$$
Los limites para el diagrama inicial $MR$ se obtienen de la siguiente forma:
$$
\begin{align*}
LCS  & = 3,2677 \, \overline{MR}\\
LC  & = \overline{MR} \\
LCI  & = 0
\end{align*}.
$$ {#eq-lsxmr1}

Utilizando R, se calculan utilizando el siguiente bloque de código: 

```{r}
#| label: lci-MR

lci_MR <- 0
lc_MR <- MRbarra
lcs_MR <- 3.2677 * MRbarra
paste0(
  "LCI = ", formato(lci_MR), "    LC = ", formato(lc_MR), "    LCS = ", formato(lcs_MR)
)
```

Manualmente, se obtienen mediante el siguiente calculo:

$$
\begin{align*}
LCS  & = 3,2677 \, \overline{MR}= 3,2677*`r formato(MRbarra)`= `r formato(lcs_MR)`\\
LC  & = \overline{MR} = `r formato(lc_MR)` \\ 
LCI  & = 0
\end{align*}.
$$
La estimación de la desviación viene dada por la siguiente expresión:

$$
\begin{equation}
\hat{\sigma}=\frac{\overline{\textit{MR}}}{1,1284} = \frac{`r MRbarra`}{1,1284}=`r formato(desviacion)`
\end{equation}
$$

Una vez los limites de control, ya es posible graficar los diagramas de control. Los cuales se pueden observar a continuacion:

```{r}
#| label: fig-MRinicial-highcharter
#| fig-cap: "Diagrama $\\textit{MR}$ inicial para el tiempo de respuesta a solicitudes de servicio de clientes internos con el paquete `highcharter`"

highchart() |>
  hc_add_series(
    data = individual_times, 
    hcaes(x = Observacion, low = lc_MR, high = lcs_MR),
    step = "hv", marker = list(enabled = FALSE, visible = FALSE),
    type = "arearange", fillOpacity = 0.2, 
    name = "", color = "green",
    showInLegend = FALSE, tooltip = list(pointFormat = "{NULL}")
  ) |>
  hc_add_series(
    data = individual_times, 
    hcaes(x = Observacion, low = lci_MR, high = lc_MR),
    step = "hv", marker = list(enabled = FALSE, visible = FALSE),
    type = "arearange", fillOpacity = 0.2, 
    name = "", color = "blue",
    showInLegend = FALSE, tooltip = list(pointFormat = "{NULL}")
  ) |>
  hc_add_series(
    data = individual_times, 
    type = "line", hcaes(x = Observacion, y = lcs_MR), useHTML = TRUE,
    color = "red", dashStyle = "Dash", name = "<b><i>LCS</b></i>",
    step = "hv", marker = list(enabled = FALSE),
    tooltip = list(valueDecimals = 2)
  ) |>
  hc_add_series(
    data = individual_times,
    type = "line", hcaes(x = Observacion, y = lc_MR), useHTML = TRUE,
    color = "blue", name = "<b><i>LC</b></i>",
    step = "hv", marker = list(enabled = FALSE),
    tooltip = list(valueDecimals = 2)
  ) |>
  hc_add_series(
    data = individual_times, 
    type = "line", hcaes(x = Observacion, y = lci_MR), useHTML = TRUE,
    color = "red", dashStyle = "Dash", name = "<b><i>LCI</b></i>",
    step = "hv", marker = list(enabled = FALSE),
    tooltip = list(valueDecimals = 2)
  ) |>
  hc_add_series(
    data = individual_times,
    type = "line", color = "black",
    hcaes(x = Observacion, y = MR),
    marker = list(radius = 3),useHTML = TRUE, 
    name = "<b><i>MR<sub>i</sub></i></b>",
    dashStyle = "Dash",
    tooltip = list(valueDecimals = 2)
  ) |>
  hc_xAxis(
    title = list(
      useHTML = TRUE,
      text = "<b><i>Número de Observacion</b><br>"
    )
  ) |>
  hc_yAxis(
    title = list(
      useHTML = TRUE,
      text = "<b><i>Rango móvil (MR<sub>i</sub>)</i></b><br>"
    )
  ) |>
  hc_tooltip(crosshairs = TRUE, shared = TRUE) |> 
  hc_plotOptions(series = list(animation = FALSE) )
```

Como se puede observar en la @fig-MRinicial-highcharter, el diagrama de control $MR$ inicial muestra que **todos los puntos están dentro de los límites de control**, lo que indica que el proceso está bajo control estadístico. Esto significa que la variabilidad del proceso es consistente y no hay evidencia de causas especiales que afecten el rango móvil entre observaciones consecutivas.

```{r}
#| label: fig-x-inicial-highcharter
#| fig-cap: "Diagrama $x$ incial para el tiempo de respuesta a solicitudes de servicio de clientes internos con el paquete `highcharter`"

highchart() |>
  hc_add_series(
    data = individual_times, 
    hcaes(x = Observacion, low = lc, high = lcs),
    step = "hv", marker = list(enabled = FALSE, visible = FALSE),
    type = "arearange", fillOpacity = 0.2, name = "", color = "green",
    showInLegend = FALSE, tooltip = list(pointFormat = "{NULL}")
  ) |>
  hc_add_series(
    data = individual_times, 
    hcaes(x = Observacion, low = lci, high = lc),
    step = "hv", marker = list(enabled = FALSE, visible = FALSE),
    type = "arearange", fillOpacity = 0.2, name = "", color = "blue",
    showInLegend = FALSE, tooltip = list(pointFormat = "{NULL}")
  ) |>
  hc_add_series(
    data = individual_times, 
    type = "line", hcaes(x = Observacion, y = lcs), useHTML = TRUE,
    color = "red", dashStyle = "Dash", name = "<b><i>LCS</b></i>",
    step = "hv", marker = list(enabled = FALSE),
    tooltip = list(valueDecimals = 2)
  ) |>
  hc_add_series(
    data = individual_times,
    type = "line", hcaes(x = Observacion, y = lc), useHTML = TRUE,
    color = "blue", name = "<b><i>LC</b></i>",
    step = "hv", marker = list(enabled = FALSE),
    tooltip = list(valueDecimals = 2)
  ) |>
  hc_add_series(
    data = individual_times, 
    type = "line", hcaes(x = Observacion, y = lci), useHTML = TRUE,
    color = "red", dashStyle = "Dash", name = "<b><i>LCI</b></i>",
    step = "hv", marker = list(enabled = FALSE),
    tooltip = list(valueDecimals = 2)
  ) |>
  hc_add_series(
    data = individual_times,
    type = "line", color = "black", 
    hcaes(x = Observacion, y = Tiempo_Respuesta_Horas),
    marker = list(radius = 3),  useHTML = TRUE, 
    name = "<b><i>x<sub>i</sub></i></b>", dashStyle = "Dash",
    tooltip = list(valueDecimals = 2)
  ) |>
  hc_xAxis(
    title = list(
      useHTML = TRUE,
      text = "<b><i>Número de observacion</b><br>"
    )
  ) |>
  hc_yAxis(
    title = list(
      useHTML = TRUE,
      text = "<b><i>Tiempo de respuesta de solicitudes  (x<sub>i</sub>)</i></b><br>"
    )
  ) |>
  hc_tooltip(crosshairs = TRUE, shared = TRUE) |> 
  hc_plotOptions(series = list(animation = FALSE) )
```

El diagrama de control $x$ inicial, como se muestra en la @fig-x-inicial-highcharter, indica que el punto numero 49 esta fuera de los limites de control. Esto sugiere que el proceso de respuesta a solicitudes de servicio no está bajo control estadístico, y la media del tiempo de respuesta no es consistente a lo largo del tiempo.

Se calculan nuevamente los limites para el diagrama $x$ y $MR$ eliminando el punto 49, que es el único punto fuera de los limites de control:

```{r}
#| label: lci-MR-pre-def
individual_times1 <- individual_times[-49]
xbarra <- mean(individual_times1$Tiempo_Respuesta_Horas)
MRbarra <- mean(individual_times1$MR, na.rm = TRUE)
desviacion <- MRbarra / 1.128

lci <- xbarra - 2.6596 * MRbarra
lc <-  xbarra
lcs <- xbarra + 2.6596 * MRbarra
paste0("LCI = ", formato(lci), "    LC = ", formato(lc), "    LCS = ", formato(lcs))
```

Los nuevos limites para el diagrama $x$ son:

```{r}
#| label: lci-x-pre-def
lci_MR <- 0
lc_MR <- MRbarra
lcs_MR <- 3.2677 * MRbarra
paste0(
  "LCI = ", formato(lci_MR), "    LC = ", formato(lc_MR), "    LCS = ", formato(lcs_MR)
)
```

```{r}
#| label: fig-MRinicial-highcharter-pre-def
#| fig-cap: "Diagrama $\\textit{MR}$ inicial para el tiempo de respuesta a solicitudes de servicio de clientes internos con el paquete `highcharter`"

highchart() |>
  hc_add_series(
    data = individual_times1, 
    hcaes(x = Observacion, low = lc_MR, high = lcs_MR),
    step = "hv", marker = list(enabled = FALSE, visible = FALSE),
    type = "arearange", fillOpacity = 0.2, 
    name = "", color = "green",
    showInLegend = FALSE, tooltip = list(pointFormat = "{NULL}")
  ) |>
  hc_add_series(
    data = individual_times1, 
    hcaes(x = Observacion, low = lci_MR, high = lc_MR),
    step = "hv", marker = list(enabled = FALSE, visible = FALSE),
    type = "arearange", fillOpacity = 0.2, 
    name = "", color = "blue",
    showInLegend = FALSE, tooltip = list(pointFormat = "{NULL}")
  ) |>
  hc_add_series(
    data = individual_times1, 
    type = "line", hcaes(x = Observacion, y = lcs_MR), useHTML = TRUE,
    color = "red", dashStyle = "Dash", name = "<b><i>LCS</b></i>",
    step = "hv", marker = list(enabled = FALSE),
    tooltip = list(valueDecimals = 2)
  ) |>
  hc_add_series(
    data = individual_times1,
    type = "line", hcaes(x = Observacion, y = lc_MR), useHTML = TRUE,
    color = "blue", name = "<b><i>LC</b></i>",
    step = "hv", marker = list(enabled = FALSE),
    tooltip = list(valueDecimals = 2)
  ) |>
  hc_add_series(
    data = individual_times1, 
    type = "line", hcaes(x = Observacion, y = lci_MR), useHTML = TRUE,
    color = "red", dashStyle = "Dash", name = "<b><i>LCI</b></i>",
    step = "hv", marker = list(enabled = FALSE),
    tooltip = list(valueDecimals = 2)
  ) |>
  hc_add_series(
    data = individual_times1,
    type = "line", color = "black",
    hcaes(x = Observacion, y = MR),
    marker = list(radius = 3),useHTML = TRUE, 
    name = "<b><i>MR<sub>i</sub></i></b>",
    dashStyle = "Dash",
    tooltip = list(valueDecimals = 2)
  ) |>
  hc_xAxis(
    title = list(
      useHTML = TRUE,
      text = "<b><i>Número de Observacion</b><br>"
    )
  ) |>
  hc_yAxis(
    title = list(
      useHTML = TRUE,
      text = "<b><i>Rango móvil (MR<sub>i</sub>)</i></b><br>"
    )
  ) |>
  hc_tooltip(crosshairs = TRUE, shared = TRUE) |> 
  hc_plotOptions(series = list(animation = FALSE) )
```


```{r}
#| label: fig-x-inicial-highcharter-pre-def
#| fig-cap: "Diagrama $x$ incial para el tiempo de respuesta a solicitudes de servicio de clientes internos con el paquete `highcharter`"

highchart() |>
  hc_add_series(
    data = individual_times1, 
    hcaes(x = Observacion, low = lc, high = lcs),
    step = "hv", marker = list(enabled = FALSE, visible = FALSE),
    type = "arearange", fillOpacity = 0.2, name = "", color = "green",
    showInLegend = FALSE, tooltip = list(pointFormat = "{NULL}")
  ) |>
  hc_add_series(
    data = individual_times1, 
    hcaes(x = Observacion, low = lci, high = lc),
    step = "hv", marker = list(enabled = FALSE, visible = FALSE),
    type = "arearange", fillOpacity = 0.2, name = "", color = "blue",
    showInLegend = FALSE, tooltip = list(pointFormat = "{NULL}")
  ) |>
  hc_add_series(
    data = individual_times1, 
    type = "line", hcaes(x = Observacion, y = lcs), useHTML = TRUE,
    color = "red", dashStyle = "Dash", name = "<b><i>LCS</b></i>",
    step = "hv", marker = list(enabled = FALSE),
    tooltip = list(valueDecimals = 2)
  ) |>
  hc_add_series(
    data = individual_times1,
    type = "line", hcaes(x = Observacion, y = lc), useHTML = TRUE,
    color = "blue", name = "<b><i>LC</b></i>",
    step = "hv", marker = list(enabled = FALSE),
    tooltip = list(valueDecimals = 2)
  ) |>
  hc_add_series(
    data = individual_times1, 
    type = "line", hcaes(x = Observacion, y = lci), useHTML = TRUE,
    color = "red", dashStyle = "Dash", name = "<b><i>LCI</b></i>",
    step = "hv", marker = list(enabled = FALSE),
    tooltip = list(valueDecimals = 2)
  ) |>
  hc_add_series(
    data = individual_times1,
    type = "line", color = "black", 
    hcaes(x = Observacion, y = Tiempo_Respuesta_Horas),
    marker = list(radius = 3),  useHTML = TRUE, 
    name = "<b><i>x<sub>i</sub></i></b>", dashStyle = "Dash",
    tooltip = list(valueDecimals = 2)
  ) |>
  hc_xAxis(
    title = list(
      useHTML = TRUE,
      text = "<b><i>Número de observacion</b><br>"
    )
  ) |>
  hc_yAxis(
    title = list(
      useHTML = TRUE,
      text = "<b><i>Tiempo de respuesta de solicitudes  (x<sub>i</sub>)</i></b><br>"
    )
  ) |>
  hc_tooltip(crosshairs = TRUE, shared = TRUE) |> 
  hc_plotOptions(series = list(animation = FALSE) )
```

Al observar la @fig-x-inicial-highcharter-pre-def se tiene que el punto 59 esta fuera de control. A partir de este paso se requieren de una serie de iteraciones para poder obtener un diagrama de control $x$ y $MR$ que cumpla con los requisitos de control estadístico. Se utilizo en la parte de analisis del statgraphics correspondiente para el analisis de este diagrama, que exluyera automaticamente segun hubieran puntos fuera de control. Este proceso iterativo determino que las mediciones excluidas son la 4,5,6,7,8,9,10,13,19,20, 27,28,30,31,32,35,40,41,46,49,50,53,58,59,64 y 65.

Se calculan nuevamente los limites para el diagrama $x$ y $MR$ eliminando los puntos fuera de control, que son los puntos 4,5,6,7,8,9,10,13,19,20,27,28,30,31,32,35,40,41,46,49,50,53,58,59,64 y 65:

```{r}
#| label: lci-MR-def
individual_times <- individual_times[-c(4,5,6,7,8,9,10,13,19,20,27,28,30,31,32,35,40,41,46,49,50,53,58,59,64,65)]

individual_times <- individual_times %>%
  dplyr::mutate(
    MR = c(NA, abs(diff(Tiempo_Respuesta_Horas)))
  )

# Se necesita reindexar las observaciones después de eliminar filas:
individual_times$Observacion_Nueva <- 1:nrow(individual_times)

xbarra <- mean(individual_times$Tiempo_Respuesta_Horas)
MRbarra <- mean(individual_times$MR, na.rm = TRUE)
desviacion <- MRbarra / 1.128

lci <- xbarra - 2.6596 * MRbarra
lc <-  xbarra
lcs <- xbarra + 2.6596 * MRbarra
paste0("LCI = ", formato(lci), "    LC = ", formato(lc), "    LCS = ", formato(lcs))
```

Los nuevos limites para el diagrama $x$ son:

```{r}
#| label: lci-x-def
lci_MR <- 0
lc_MR <- MRbarra
lcs_MR <- 3.2677 * MRbarra
paste0(
  "LCI = ", formato(lci_MR), "    LC = ", formato(lc_MR), "    LCS = ", formato(lcs_MR)
)
```

Se grafican los diagramas de control $x$ y $MR$ con los nuevos limites de control:

```{r}
#| label: fig-MRinicial-highcharter-def
#| fig-cap: "Diagrama $\\textit{MR}$ inicial para el tiempo de respuesta a solicitudes de servicio de clientes internos con el paquete `highcharter`"

highchart() |>
  hc_add_series(
    data = individual_times, 
    hcaes(x = Observacion, low = lc_MR, high = lcs_MR),
    step = "hv", marker = list(enabled = FALSE, visible = FALSE),
    type = "arearange", fillOpacity = 0.2, 
    name = "", color = "green",
    showInLegend = FALSE, tooltip = list(pointFormat = "{NULL}")
  ) |>
  hc_add_series(
    data = individual_times, 
    hcaes(x = Observacion, low = lci_MR, high = lc_MR),
    step = "hv", marker = list(enabled = FALSE, visible = FALSE),
    type = "arearange", fillOpacity = 0.2, 
    name = "", color = "blue",
    showInLegend = FALSE, tooltip = list(pointFormat = "{NULL}")
  ) |>
  hc_add_series(
    data = individual_times, 
    type = "line", hcaes(x = Observacion, y = lcs_MR), useHTML = TRUE,
    color = "red", dashStyle = "Dash", name = "<b><i>LCS</b></i>",
    step = "hv", marker = list(enabled = FALSE),
    tooltip = list(valueDecimals = 2)
  ) |>
  hc_add_series(
    data = individual_times,
    type = "line", hcaes(x = Observacion, y = lc_MR), useHTML = TRUE,
    color = "blue", name = "<b><i>LC</b></i>",
    step = "hv", marker = list(enabled = FALSE),
    tooltip = list(valueDecimals = 2)
  ) |>
  hc_add_series(
    data = individual_times, 
    type = "line", hcaes(x = Observacion, y = lci_MR), useHTML = TRUE,
    color = "red", dashStyle = "Dash", name = "<b><i>LCI</b></i>",
    step = "hv", marker = list(enabled = FALSE),
    tooltip = list(valueDecimals = 2)
  ) |>
  hc_add_series(
    data = individual_times,
    type = "line", color = "black",
    hcaes(x = Observacion, y = MR),
    marker = list(radius = 3),useHTML = TRUE, 
    name = "<b><i>MR<sub>i</sub></i></b>",
    dashStyle = "Dash",
    tooltip = list(valueDecimals = 2)
  ) |>
  hc_xAxis(
    title = list(
      useHTML = TRUE,
      text = "<b><i>Número de Observacion</b><br>"
    )
  ) |>
  hc_yAxis(
    title = list(
      useHTML = TRUE,
      text = "<b><i>Rango móvil (MR<sub>i</sub>)</i></b><br>"
    )
  ) |>
  hc_tooltip(crosshairs = TRUE, shared = TRUE) |> 
  hc_plotOptions(series = list(animation = FALSE) )
```



```{r}
#| label: fig-x-inicial-highcharter-def
#| fig-cap: "Diagrama $x$ incial para el tiempo de respuesta a solicitudes de servicio de clientes internos con el paquete `highcharter`"

highchart() |>
  hc_add_series(
    data = individual_times, 
    hcaes(x = Observacion, low = lc, high = lcs),
    step = "hv", marker = list(enabled = FALSE, visible = FALSE),
    type = "arearange", fillOpacity = 0.2, name = "", color = "green",
    showInLegend = FALSE, tooltip = list(pointFormat = "{NULL}")
  ) |>
  hc_add_series(
    data = individual_times, 
    hcaes(x = Observacion, low = lci, high = lc),
    step = "hv", marker = list(enabled = FALSE, visible = FALSE),
    type = "arearange", fillOpacity = 0.2, name = "", color = "blue",
    showInLegend = FALSE, tooltip = list(pointFormat = "{NULL}")
  ) |>
  hc_add_series(
    data = individual_times, 
    type = "line", hcaes(x = Observacion, y = lcs), useHTML = TRUE,
    color = "red", dashStyle = "Dash", name = "<b><i>LCS</b></i>",
    step = "hv", marker = list(enabled = FALSE),
    tooltip = list(valueDecimals = 2)
  ) |>
  hc_add_series(
    data = individual_times,
    type = "line", hcaes(x = Observacion, y = lc), useHTML = TRUE,
    color = "blue", name = "<b><i>LC</b></i>",
    step = "hv", marker = list(enabled = FALSE),
    tooltip = list(valueDecimals = 2)
  ) |>
  hc_add_series(
    data = individual_times, 
    type = "line", hcaes(x = Observacion, y = lci), useHTML = TRUE,
    color = "red", dashStyle = "Dash", name = "<b><i>LCI</b></i>",
    step = "hv", marker = list(enabled = FALSE),
    tooltip = list(valueDecimals = 2)
  ) |>
  hc_add_series(
    data = individual_times,
    type = "line", color = "black", 
    hcaes(x = Observacion, y = Tiempo_Respuesta_Horas),
    marker = list(radius = 3),  useHTML = TRUE, 
    name = "<b><i>x<sub>i</sub></i></b>", dashStyle = "Dash",
    tooltip = list(valueDecimals = 2)
  ) |>
  hc_xAxis(
    title = list(
      useHTML = TRUE,
      text = "<b><i>Número de observacion</b><br>"
    )
  ) |>
  hc_yAxis(
    title = list(
      useHTML = TRUE,
      text = "<b><i>Tiempo de respuesta de solicitudes  (x<sub>i</sub>)</i></b><br>"
    )
  ) |>
  hc_tooltip(crosshairs = TRUE, shared = TRUE) |> 
  hc_plotOptions(series = list(animation = FALSE) )
```

La interpretación de los gráficos de control de individuales y rango móvil (I-MR) (@fig-MRinicial-highcharter-def y @fig-x-inicial-highcharter-def) para el tiempo de respuesta a solicitudes de servicio de clientes internos indica que el proceso se encuentra en estado de control estadístico. Esto significa que la variabilidad del proceso y su centrado son estables y predecibles.

### Capacidad del Proceso

El departamento de sistemas, buscando no solo la estabilidad del tiempo de respuesta, sino también su adecuación a las expectativas del cliente interno, ha establecido nuevos requisitos de servicio. Para una satisfacción óptima, se ha determinado que el tiempo de respuesta a las solicitudes no debe ser inferior a 25 horas ni exceder las 50 horas. Además, la meta ideal es un tiempo de respuesta de 35 horas.

Con base en estos nuevos valores, se requiere calcular los índices de capacidad del proceso ($C_p$,$C_{pk}$, $C_{pm}$) para evaluar qué tan bien el proceso actual satisface estas especificaciones.

```{r}
#| label: mr-cp
#| fig-cap: "Capacidad del proceso"

response_times <- response_times[-c(4,5,6,7,8,9,10,13,19,20,27,28,30,31,32,35,40,41,46,49,50,53,58,59,64,65)]

x <- qcc(
  data = response_times,
  type = "xbar.one", # Use "xbar" type with sizes = 1 for individual charts
  sizes = 1,     # CRITICAL: Each observation is a subgroup de size 1
  plot = FALSE
)

# Establecer los límites de especificación
spec.limits <- c(25, 50)

# Realizar el análisis de capacidad del proceso
capability <- process.capability(x, spec.limits = spec.limits, target = 35, print = FALSE)

# Mostrar los índices de capacidad del proceso
#print(capability)

# Calcular la porción caída
# Suponemos que los datos siguen una distribución normal
mean_data <- capability$center  # Media del proceso estimada por qcc
sd_data <- capability$std.dev      # Desviación estándar del proceso estimada por qcc
lower_limit <- spec.limits[1]
upper_limit <- spec.limits[2]

# Proporción de unidades por debajo del límite inferior
portion_below <- pnorm(lower_limit, mean = mean_data, sd = sd_data)

# Proporción de unidades por encima del límite superior
portion_above <- 1 - pnorm(upper_limit, mean = mean_data, sd = sd_data)

# Porción caída total
portion_fallen <- portion_below + portion_above

portion_fallen <- sum(capability$exp)

cat("Porción caída:", formato(portion_fallen), "\n")

```

El análisis de capacidad del proceso para el **tiempo de respuesta a solicitudes de servicio de clientes internos** revela un desempeño con **claras deficiencias y la necesidad de mejoras urgentes**.

El **índice de capacidad potencial del proceso ($C_p$) de 0.842** indica una capacidad potencial **inadecuada**. Este valor, siendo significativamente menor que 1.0, sugiere que incluso si el proceso estuviera perfectamente centrado, su variabilidad intrínseca es **demasiado grande** para ajustarse completamente dentro de los límites de especificación establecidos (25 a 50 horas). Con un $C_p$ inferior a 1.0, el proceso inherentemente generará productos fuera de las especificaciones, lo que señala una necesidad crítica de **reducir la variabilidad** en el tiempo de respuesta.

El **índice de capacidad real del proceso ($C_{pk}$) de 0.781** es la **preocupación principal** en este análisis. Al ser el menor de $C_{pL}$ (0.781) y $C_{pU}$ (0.904), este valor revela que el proceso **no solo es inherentemente incapaz ($C_p < 1.0$) sino que, además, está descentrado**, mostrando una **ligera tendencia hacia el límite inferior de especificación (LSL)** de 25 horas. Un $C_{pk}$ tan bajo confirma que el proceso **no es capaz** de cumplir consistentemente con los requisitos de tiempo de respuesta, con una probabilidad real de producir solicitudes fuera de especificación por debajo del límite inferior.

El **índice de capacidad de Taguchi ($C_{pm}$) de 0.802** corrobora la **deficiencia general del proceso**. Este valor, también por debajo de 1.0 y cercano al $C_{pk}$, refleja que la desviación del proceso no solo es notable en relación con las especificaciones, sino que también está **alejado del valor objetivo (Target = 35 horas)**. La media del proceso (36.58974 horas) se ha desplazado ligeramente del objetivo, lo que penaliza este índice y refuerza la necesidad de ajustar el centrado del proceso y, sobre todo, **reducir su variabilidad** para acercarse al tiempo de respuesta ideal de 35 horas.

La **porción caída esperada (suma de Exp<LSL 0.96% y Exp>USL 0.33%) es de 1.29%**. Esto significa que se espera que aproximadamente el **1.29%** de las solicitudes de servicio tengan un tiempo de respuesta fuera de los límites de especificación, siendo la mayoría de estos defectos por **tiempos de respuesta demasiado bajos (0.96% por debajo del LSL)**. Aunque el porcentaje observado (`Obs<LSL 0%`, `Obs>USL 2.6%`) es bajo, la expectativa de más del 1% de defectos subraya la importancia crítica de implementar medidas correctivas inmediatas para **reducir la variabilidad del proceso y mejorar su centrado** para asegurar que los tiempos de respuesta cumplan consistentemente con los requisitos establecidos.
:::
::::
